# 求助陈版主，关于融资租赁公司合同变更在新旧准则下的会计处理差异

提问人：alex1122 时间：2022-08-03 21:26:08
业务背景：A公司是经监管批准成立的融资租赁公司，主营业务为直租业务及售后回租业务。一、情形一 2021 年 1 月 1 日A公司与B公司签订直租业务合同，约定由B公司选取设备、A公司购买后以融资租赁的方式租赁给B公司，租赁期 10 年，合同约定合同利率为五年期以上LPR下浮 15 个基点；合同到期后，B公司有权以 1 万元的价格购买该设备。 2022 年 2 月 28 日，A公司与B公司签订补充协议，调整了合同利率并调整了未来租金计划。《企业会计准则第 21 号—租赁》应用指南指出“如果融资租赁的变更未作为一项单独租赁进行会计处理，且满足假如变更在租赁开始日生效，该租赁会被分类为融资租赁条件的......修改或重新 议 定租定租 赁 合同合同，，未未 导 致致 应 收融收融 资 租租 赁 款款 终 止止确确 认, 但但 导 致未来致未来 现 金流量金流量 发 生生 变 化的化的，， 应 当重新当重新 计 算算 该应 收融收融 资 租租 赁 款的款的 账 面余面余 额 ，，并将相并将相关关利得或利得或 损 失失 计 入当期入当期 损 益。益。重新计算应收融资租赁款账面余额时，应当根据重新议定或修改的租赁合同现金流量按照应收融资租赁款的原折原折 现 率率折现的现值确定，......”。假设 2021 年 1 月 1日经过测算签订合同并放款时的测算的内含报酬率为4.45%。问题①： 2022 年 2 月 28 日租金计划因调整利率变更时，是否直接将修改后的未来租金计划使用4.45%折现确定变更时点新的应收融资租赁款账面余额即可？问题②：当直接使用原内含报酬率4.45%折现确定的新的应收融资租赁款账面余额与原应收融资租赁款的账面余额差异较大时，是否还是可以采用上述方法？问题③：
如果本次变更出了除了因公开市场LPR下降同比例调整了合同利率之外，还将合同利率条款调整为“五年期以上LPR下浮 50 个基点”，基于以上两个原因调整了租金计划，由此产生的合同变更是否还可以采用上述方法？二、情形二假设“情形一”的业务为售后回租业务，其他合同要素与“情形一”一致； 2022 年 2 月 28 日同样进行了合同变更，调整了合同利率并调整了未来租金计划。问题④：售后回租业务下的相关合同变更是否可以借鉴上述方法？三、情形三 2019 年 1 月 1 日A公司与B公司签订直租业务合同，约定由B公司选取设备、A公司购买后以融资租赁的方式租赁给B公司，租赁期 10 年，合同约定合同利率为五年期以上LPR下浮 15 个基点；合同到期后，B公司有权以 1 万元的价格购买该设备。 2019 年 12 月 20 日，A公司与B公司签订补充协议，调整了合同利率并调整了未来租金计划。问题⑤：原租赁准则下未对租赁变更进行规范， 2019 年 12 月 20 日A公司应当如何进行会计处理更为恰当？问题⑥：如果“情形三”的业务为售后回租业务， 2019 年 12 月20 日A公司又应当如何进行会计处理？

回答人：chenyiwei
主帖中引用的租赁准则对于融资租赁修改的规定，本质上与金融资产条款修改的原则是一致的。
即，主帖中的融资租赁合同，不论是直租还是售后回租，其修改都属于对金融资产条款的修改，相应地也适用《企业会计准则第 22 号——金融工具确认和计量（ 2017 年修订）》关于金融资产条款修改的规定。即，要判断该项修改是否属于实质性的修改。如果属于实质性修改的，则终止确认原租赁应收款（或金融资产），并按公允价值重新确认一项新的租赁应收款（或金融资产）；非实质性修改的，则按“未导致应收融资租赁款终止确认,但导致未来现金流量发生变化的”的规定处理（该规定与 2017 年修订后CAS 22第四十二条的规定是一致的）。
判断融资租赁的修改是否为实质性修改，即修改后的现金流量按原实际利率折现到修改后条款生效日，与原条款下金融资产或租赁应收款的摊余成本相比，差异是否大于10%，如果属于实质性修改的，则需根据修改生效日的市场利率重新确定新金融资产的实际利率，作为对其初始计量和后续按摊余成本计量的基础。

提问人：alex1122 时间：2022-09-05 14:57:12
在新的租赁准则和新金融工具准则下有关于金融资产条款修改的相关会计处理规定（ 2017 年修订后CAS 22第四十二条），在旧的金融工具准则下未有相关表述，假设A公司 2021 年 1 月 1 日才开始适用新金融工具准则以及新租赁准则，按照“情形三”的情况，是否也可以按照上述原则进行判断，或者是否有其他更为恰当的处理方法？

回答人：chenyiwei
情形三本质上是售后回租，即以在建的租赁资产为抵押的融资。这一点在新老租赁、金融工具准则下无区别。而且老准则下对于金融工具条款修改也有类似于“10%测试”的规定，因此老准则下的处理结果也类似。